臺灣高等法院高雄分院民事判決　九十一年度上國更(一)字第二號
　　　上　訴　人　　乙○○
　　　被　上訴人　　高雄市政府警察局
　　　法定代理人　　甲○○
　　　被　上訴人　　丙○○
右當事人間請求國家賠償事件，上訴人對於中華民國八十七年三月十八日臺灣高雄地
方法院八十六年國字第二號第一審判決提起上訴，經最高法院第一次發回更審，本院
判決如左：
　　　主　　　文
原判決關於駁回上訴人後開第二項之請求及訴訟費用之裁判廢棄。
被上訴人高雄市政府警察局應給付上訴人新台幣肆拾貳萬元及自八十五年九月十七日
起至清償日止，按年利率百分之五計算之利息。
其餘上訴駁回。
第一、二審及發回前第三審訴訟費用由被上訴人高雄市政府警察局負擔三分之一，餘
由上訴人負擔。
　　　事實及理由
一、上訴人主張：車牌號碼ＸＣ－二一七三號，車身號碼ＷＢＡＧＣ四三一四ＬＤＣ
　　二三八二一號小客車為伊父陳茯勝購買並贈與伊所有，因使用訴外人林鈺銘所有
　　車牌號碼000－0000號，車身號碼ＷＢＡＧＣ四一０四ＯＤＢ九三四八三
　　號自用小客車之零件，伊父陳茯勝因涉犯贓物罪，被上訴人高雄市政府警察局新
    興分局之警員即被上訴人丙○○未經檢察官命令即將該車予以扣押，嗣該案經偵
    查結果，陳茯勝所涉贓物罪部分為不起訴處分，乃向高雄地檢署請求發還系爭車
    輛，高雄地檢署函覆，應依法提起民事訴訟，解決該車所有權之歸屬，俟判決確
    定再通知應發還何人，並副知該新興分局，伊乃依法提起確認該車所有權之訴，
    並獲台灣高等法院勝訴判決確定，再向高雄地檢署請求發還，高雄地檢署於八十
    四年十二月二十八日通知被上訴人高雄市政府警察局將車發還，詎被上訴人丙○
    ○已擅自將該車發還林鈺銘，且林鈺銘復將該車低價出售他人，致伊無法取回所
    有車輛，而受有相當於一百三十萬元之損害，經依法向被上訴人高雄市政府警察
    局提出國家賠償之請求而未果，爰依國家賠償法第二條第二項前段及民法第一百
    八十六條第一項規定，及不真正連帶債務之法理，請求被上訴人應連帶賠償一百
    二十三萬五千元及自八十五年九月十七日起至清償日止按年利率百分之五計算之
    利息。
二、被上訴人則以：依刑事訴訟法第一百三十條、第一百三十一條、第一百三十七條
    、第一百四十條第二項、第一百四十二條第二項、警察偵查犯罪規範第六章第六
    節第六０八五條等規定，警員丙○○有權將系爭車輛扣押，亦有權將之交由原所
    有權人林鈺銘保管，被上訴人丙○○於將系爭車輛交付林鈺銘保管時，並不知檢
    察官有通知上訴人提起民事訴訟，以確定系爭車輛之所有權人，並未故意違反檢
    察官之命令，且被上訴人保管系爭車輛已年餘，車輛已有銹蝕現象，為避免損害
    之擴大，乃應林鈺銘之要求交付保管。又林鈺銘並非被上訴人履行債務之代理人
    或使用人，其將車輛出售，違背保管義務，致上訴人受有損害，應由林鈺銘負賠
    償之責任，被上訴人丙○○將系爭車輛交付林鈺銘保管之行為並無故意不法，亦
    無過失，不應負賠償責任等語，資為抗辯。請求判決：駁回上訴。
三、經查：系爭車牌號碼ＸＣ－二一七三號ＢＭＷ七三五型自用小客車係上訴人之父
    陳茯勝購買並贈與上訴人所有，因使用訴外人林鈺銘所有車牌號碼000－00
    00號之車身，陳茯勝因而涉犯贓物罪，為被上訴人高雄市政府警察局新興分局
    警員即被上訴人丙○○發覺，於八十二年十一月三日予以扣押於新興分局內，嗣
    該案就陳茯勝贓物部分於八十三年二月廿二日經高雄地檢署檢察官為不起訴處分
　　（該案因另有竊車者及汽車保養廠多人涉犯故買贓物、偽造文書、詐欺等，有該
　　署八十二年偵字第二五０四二號不起訴處分書及起訴書之偵查卷影印卷可稽），
　　陳茯勝獲不起訴處分確定後，即向高雄地檢署聲請發還被扣之系爭車輛，高雄地
　　檢署乃函覆，應依法提起民事訴訟，解決該車所有權之歸屬，俟判決確定再通知
　　應發還何人，上訴人乃向臺灣板橋地方法院提起確認該車所有權存在之訴，經板
　　橋地方法院及臺灣高等法院先後於八十三年九月三十日及八十四年九月廿六日判
　　決確認系爭車輛為上訴人所有（見該案一、二審民事判決書，附本案一審卷第一
　　一－一七頁，該民事判決於八十四年十一月十一日確定在案，亦有民事判決確定
　　證明書在卷可稽，見同上卷一八頁），再向高雄地檢署請求發還，高雄地檢署於
　　八十四年十二月二十八日通知被上訴人高雄市政府警察局所屬新興分局將車發還
　　上訴人，詎被上訴人丙○○於八十三年八月卅一日已將系爭車輛發交訴外人林鈺
　　銘保管（見一審卷六十五頁贓物認領保管收據副本之影本）嗣林鈺銘並將系爭車
　　輛低價出售他人，並不知去向，且無財產可供求償之事實，為兩造所不爭。並經
　　本院調閱前開卷證，查核無誤，堪信為真實。
四、茲應審究者為被上訴人未經檢察官之命令，有無權利扣押及發還系爭車輛，其發
    還扣押系爭車輛如屬被上訴人所屬公務員職務上之行為，其執行過程有無故意或
    過失不法侵害人民之權利，如被上訴人應負國家賠償責任，其金額究為若干﹖茲
    分論如下：
　(一)按刑事訴訟程序中之扣押，乃對物之強制處分，應由檢察官或推事（現行法改稱
    法官）親自實施，或由檢察官或推事簽發搜索票記載其事由，命由司法警察或司
    法警察官執行之，刑事訴訟法第一百三十六條定有明文，此乃法定程序，如有欠
    缺，其所實施之扣押，即非適法，司法警察或司法警察官並無逕以命令扣押之處
    分權限。（最高法院六十九年台上字第二四一二號判例參照）。惟查本件系爭車
    輛之扣押固無檢察官或法官之搜索票，但依據卷附八十二年十一月三日十九時之
    警訊筆錄稱：「警方為求慎重，將該車暫時扣案，送請ＢＭＷ公司鑑驗，以查明
    該車有無問題，你是否願意﹖」上訴人之父即系爭車輛之購買人陳茯勝答稱：「
    我願意」。（見高市警新分刑字第一六五二二號竊盜、贓物、偽造文書、詐欺等
    偵查卷影印卷第一四頁、本院卷一一二頁筆錄影印），由上開扣押系爭車輛之過
    程，並非司法警察無權強制處分之結果，而係當時系爭車輛持有人陳茯勝自願配
    合警方之調查，同意由警方扣押送請經銷該ＢＭＷ廠牌之公司鑑驗，是以上訴人
    所有系爭車輛經被上訴人丙○○予以扣押，難謂被上訴人行使公權力時有故意或
    過失不法侵害上訴人之權利。
　(二)次就被上訴人丙○○於八十三年八月卅一日將系爭車輛發交訴外人林鈺銘，隨遭
    林鈺銘低價出售他人，且行方不明，致上訴人於取得系爭車輛所有權歸上訴人之
    民事確定判決（即臺灣高等法院八十四年九月廿六日所為八十四年上字第一八七
　　四號民事判決並於同年十一月十一日確定，見一審卷一一－一八頁），並經高雄
　　地檢署於八十四年十二月廿八日通知被上訴人高雄市政府警察局將車發還上訴人
　　時，上訴人竟無法取回其所有之系爭車輛之事實為兩造所不爭執。被上訴人雖辯
　　稱：「依據法務部七八檢(二)字第一三二九號函示意旨，司法警察知有犯罪嫌疑者
　　得不待檢察官之命令或指揮逕行調查犯罪嫌疑人犯罪情事及蒐集證據，顯見警察
　　機關於偵查中亦有部分獨立偵查權限，是故刑事訴訟法第一百四十條第一項之適
　　當處理扣押物第二項之命人看守、保管扣押物等權限，因法文未明定應依檢察官
　　之指示而為，解釋上，警察機關逕行命被害人暫時保管，應無違法，且實務上亦
　　稱允當」等情。認其將系爭車輛逕行交付失竊者林鈺銘保管並無故意或過失之違
　　誤云云。惟查此項規定及見解，核與刑事訴訟法第一百四十二條第一項：「扣押
　　物若無留存之必要者，不待案件終結，應以法院之裁定或檢察官之命令發還之，
　　其係贓物而無第三人主張權利者，應發還被害人」。第二項「扣押物因所有人，
　　持有人或保管人之請求得命其負保管之責，暫行發還」之規定不符。本件系爭車
　　輛係被上訴人丙○○於八十二年十一月三日自上訴人之父陳茯勝持有中扣押。被
　　上訴人機關並將陳茯勝依贓物罪嫌於八十二年十一月十七日移送高雄地檢署偵查
　　，迄八十三年二月廿二日為不起訴處分止，已逾一年餘。陳茯勝業經不起訴處分
　　之結果，早經高雄地檢署於八十三年三月十一日雄檢順成字第一九二四號刑事偵
　　查結果通知書通知被上訴人所屬新興分局，有高雄地檢署八十二年偵字第二五０
　　四號偵查卷影印本可稽，上訴人之父既未觸犯贓物罪，縱然其前手多人涉犯竊盜
　　、偽造文書、詐欺等，但其持有之系爭車輛是否為盜贓物，已非無疑，如前所述
    ，檢察官猶難斷定其所有權之歸屬而通知陳茯勝、林鈺銘應提起民事訴訟解決。
　　退而言之，縱警方仍認系爭車輛為贓物，依上開刑事訴訟法之規定，必須無第三
　　人主張權利時，始應發還被害人。系爭車輛既有上訴人之父陳茯勝主張權利，自
　　不許逕行發還被害人。又依上開法條所定，得暫行發還命負保管之責者，亦僅限
　　於所有人、持有人或保管人。系爭車輛雖經被上訴人調查結果其引擎為案外人王
　　明義所有，經汽車保養廠改裝於被害人林鈺銘於七十九年五月三日失竊之同車型
　　ＢＭＷ車體，輾轉由上訴人之父陳茯勝以中古車價一百七十三萬元於八十一年六
　　月八日購得（參見高雄地檢署八十二年偵字第二五０四號偵查卷及警卷影印本）
　　。按汽車為交通工具，徒有引擎之動力而無車體，或徒具車體之空殼而無引擎動
　　力均無法達成其為交通運送之目的，準此，上開扣押之車輛其所有權之歸屬不能
　　無疑，核與未經變造改裝之盜贓物原物顯屬有別，此為一般人應知悉之事項，被
　　上訴人丙○○為從事治安工作之警察人員尤應知之。縱然系爭車輛在被上訴人扣
　　押待鑑期間，經一年餘，上訴人以所有人身分及案外人林鈺銘亦以失竊者身分，
　　分別向高雄地檢署聲請發還系爭車輛，高雄地檢署乃分別函知雙方應循民事訴訟
　　程序以確定所有權之歸屬再通知發還，該地檢署之公函雖載有副本送達被上訴人
　　機關，惟經本院更審前詳予調卷及函查結果，無法證明被上訴人機關有收受高
　　雄地檢署之上開公文副本，尚難認被上訴人丙○○係故意違反檢察官命令或法令
    ，而擅自將系爭車輛發交被害人林鈺銘，惟查法務部雖有前開令函釋示警察機關
　　得逕行命被害人暫時保管之權，且為實務作業所採行。但查本件系爭車輛並非未
　　加變造改造之原失竊者所有之狀態，係拼裝二輛同型之引擎及車體而成，系爭扣
　　押車輛如何發交﹖應發交何人與前揭法務部函釋情形有別。況被上訴人丙○○於
　　八十三年八月卅一日發交失竊者林鈺銘保管時，上訴人之父陳茯勝所涉贓物罪嫌
　　，早經檢察官於八十三年二月廿二日為不起訴處分詳如前述，被上訴人丙○○執
　　行職務行使公權力發還扣押之系爭車輛，竟未加查證，難謂其無怠於善良管理人
　　之注意（公務員應注意之程度應較一般人為高）逕依上開法務部之函示，發交失
　　竊者林鈺銘，隨即由林鈺銘再加整修後以低價出售他人，致上訴人取得系爭車輛
　　所有權之確定判決後，竟無法取回被上訴人查扣之車輛，造成上訴人財產上損害
　　，被上訴人丙○○雖非故意為違法行為，但其應負過失之責，堪以認定。依國家
　　賠償法第二條第一項前段，自應由被上訴人機關即高雄市政府警察局負賠償之責
　　。被上訴人丙○○既非故意違背對於上訴人應執行之職務，致上訴人受有損害，
　　上訴人另依民法第一百八十六條第一項規定，訴請被上訴人丙○○與被上訴人高
　　雄市政府警察局負連帶賠償責任，難謂有理由，應予駁回。
　(三)被上訴人高雄市政府警察局應依國家賠償法第二條第一項規定負賠償責任有如前
　　，究應賠償金額若干元﹖經查：系爭車輛係二輛ＢＭＷ七三五－Ｌ型拼裝而成
　　，詳如上述，雖上訴人之父陳茯勝於八十一年六月八日購得該車時，係依一般未
　　經變造改裝之中古車折舊價以一百七十三萬元向案外人吳慶安購得，當時因陳茯
　　勝不知該中古車係由一輛車禍受損之車子與一輛來路不明之贓車拼裝而成，仍以
　　高價購得，其因受騙高價購得之損失，自不應由國家負賠償責任。系爭車輛在法
　　院審理中已不復存在，則法院欲認定其價值，仍以系爭ＢＭＷ七三五－ＬＡ型，
　　一九八九年份三千五百西西小客車，於一九九四年之價格為若干﹖如係就前揭兩
　　輛同型車拼裝而成，則拼裝後之ＸＣ－二一七三號車，至一九九四年八月間之市
　　場價若干﹖經高雄市汽車商業同業公會於八十八年六月十七日以高汽獅字第三
　　三號覆稱：該ＢＭＷ七三五型車於一九九四年價格為一百二十萬元（正常車價）
　　，如該二車拼裝後之車價為四十二萬元（見本院八十七年上國字第六號卷(一)第一
　　九六頁）。另本院前審函請財團法人中華民國企業技術鑑定委員會鑑定結果，認
　　一九九二年六月購入之ＢＭＷ七三五－ＬＡ型三千五百西西小客車車價為一百七
　　十三萬元，至一九九四年八月之車價約為一百二十三萬五千元，折損率為百分之
　　二八．五七（以上係不考量拼裝車之情況（見本院八十七年上國字卷(二)第三、四
　　頁）。另高雄市汽車商業同業公會八十八年七月二十日再以高汽獅字第四一號
　　函稱：「該車ＢＭＷ七三五型新車價為二百八十八萬元，在一九九四年中古車價
　　為一百二十萬元，平均每年折舊率約為百分之三十左右，至於拼裝車部分，本會
　　未實際了解如何拼裝情形，危險性、價值性難定，因此只能定為四十二萬元左右
　　，不能與一般中古車比較（見本院八十七年上國字第六號卷(一)第二一一頁），綜
　　上各情，系爭拼裝車輛，於八十三年八月卅一日經被上訴人丙○○發交林鈺銘保
　　管時之價值應為四十二萬元，非如上訴人及財團法人中華民國企業技術鑑定委員
　　會所稱之一百二十三萬五千元（未考慮拼裝情形），堪以認定。則被上訴人高雄
　　市政府警察局依國家賠償法應賠償上訴人之損失為四十二萬元及自八十五年九月
　　十七日起至清償日止按年利率百分之五計算之遲延利息。上訴人其餘部分之請求
　　為無理由，應予駁回。兩造其餘攻擊、防禦核與判斷國家賠償責任之構成與賠償
　　範圍之認定，不生影響，爰不予一一論斷，附此明。
五、據上論結，本件上訴為一部有理由，一部無理由，依民事訴訟法第四百四十九條
　　第二項、第四百五十條、第七十九條但書判決如主文。
中　　　華　　　民　　　國　　九十一　　年　　 十二　　 月　　二十四　　日
　　　　　　　　　　　　　　　　　　　臺灣高等法院高雄分院民事第一庭
~B1審判長法官　黃金石
~B2法　　　官　吳登輝
~B3法　　　官　魏式璧
右為正本係照原本作成。
不得上訴。
中　　　華　　　民　　　國　　九十一　　年　　 十二　　 月　　二十五　　日
~B法院書記官　許春梅
                                                                        Ｋ
